臺灣高等法院臺中分院民事判決　　　九十一年度家上字第五五號
　　上　訴　人　乙○○
　　被　上訴人　甲○○
右當事人間請求履行同居事件，上訴人對於中華民國九十一年四月十九日臺灣南投地
方法院第一審判決（九十一年度婚字第一六號），提起上訴，本院判決如左：
　　　主　　　文
上訴駁回。
第二審訴訟費用由上訴人負擔。
　　　事實及理由
一、上訴人主張：兩造於民國八十四年八月二十五日結婚，婚後本居住南投，半年後
　　因伊在台中上班，乃經被上訴人同意搬至台中居住，並將戶籍遷至台中，嗣伊於
　　八十九年六月間失業，因無法在台中找到工作，乃於九十年十月間，攜同兩造子
　　女劉芳如及劉芳婷搬回南投居住，並將全家之戶籍遷往南投縣魚池鄉東光村興善
　　巷五十之三號現址，距被上訴人藉口伊無財力及家中空間不足等理由，拒絕返回
　　上開戶籍址居住，拒與伊履行同居生活，伊自訴請被上訴人履行與伊同居之義務
　　等情，爰提起本件訴訟，求為命被上訴人應與伊同居之判決。
二、被上訴人則以：(一)兩造結婚時即協議居住在台中市○區○○街二段二十七巷十三
    號三樓之一，未曾在南投居住，近一、二年來，上訴人經常於雙方爭吵後，威脅
    將帶小孩回南投及將伊趕出門，之後且逕行遷離台中住所，將小孩帶回鄉下住，
　　而伊因目前在台中工作，並不同意搬回南投。(二)上訴人兩年多來均未工作，未支
　　付家庭生活費用，致伊積蓄花用殆盡；又上訴人近二、三年已無法人道，並禁止
　　伊穿衣服睡覺，否則將於半夜趕伊出門，顯有性虐待之情形；另伊前於九十一年
　　二月十六日返回南投探視女兒時，亦遭上訴人毆打成傷，因之甚感畏懼，拒絕同
　　居等情，資為抗辯。
三、原審法院審理後，斟酌兩造之主張及攻擊防禦方法之結果，認上訴人之訴為無理
    由，而為上訴人敗訴之判決。上訴人不服，聲明上訴，求為判決：(一)原判決廢棄
    ；(二)被上訴人應與上訴人同居。被上訴人則答辯聲明求為判決駁回上訴人之上訴
    。
四、上訴人主張兩造於八十四年八月二十五日結婚，婚姻關係仍存續之事實，有卷附
    之戶籍謄本可證，且為被上訴人所不否認；另上訴人主張其因失業，乃於九十年
    十月間，離開台中市○○街○段廿七巷十三號三樓之一原居處，攜女兒返回南投
　　縣魚池鄉東光村興善巷五十之三號居住，並將全家之戶籍均遷回該址，而被上訴
　　人則留在台中市上址居住，兩造現並未同居等情，亦為被上訴人所是認，均堪信
　　為真實。雖上訴人另主張兩造協議之夫妻共同住所為南投縣魚池鄉東光村興善巷
　　五十之三號，該地亦為被上訴人應履行同居義務之地點，被上訴人則以：兩造結
　　婚時即協議居住在台中市○區○○街二段二十七巷十三號三樓之一，僅於伊入境
    後在南投住過一星期而已，兩造未協議以南投為同居之地點，係上訴人利用伊上
　　班時，偷偷將全家戶籍遷回南投，伊在台中上班，不同意回南投同居等語置辯。
    是本件之爭執要旨，在於兩造究有無協議同居之地點？上訴人是否任意指定住所
    ，而要求被上訴人與之同居？被上訴人得否拒絕？等項。
五、按夫妻住所之設定與夫妻應履行同居之義務尚有不同，住所乃決定各項法律效力
　　之中心地，非民法所定履行同居義務之唯一處所，司法院大法官釋字第四五二號
　　著有解釋可資參照；此實因夫妻同居之義務，係婚姻之本質內容，除法律成分外
　　，尚有道德及情感上成分存在所致。且夫妻同居之義務應屬對等義務，自不得任
　　由一方單獨變更夫妻原居住之地，再指定「住所」，進而要求他方前往同居之理
　　。又按，當事人主張有利於己之事實者，就其事實有舉證責任，民事訴訟法第二
　　百七十七條定有明文。經查：本件兩造於分居前已在台中市○區○○街二段二十
　　七巷十三號三樓之一居住近六年，並將渠等及子女之戶籍均設在該址，有卷附之
　　戶籍謄本可稽，且為兩造所是認，衡之一般社會通念，已足認該址係兩造當時所
　　約定之婚姻同居地點，上訴人雖主張南投現戶籍址始為兩造協議之履行同居處所
　　，惟為被上訴人所否認，且其未能舉證以實其說，自無足採。雖被上訴人自越南
    嫁至台灣後，於八十六年八月四日乃在南投縣魚池鄉東光村興善巷五十之三號上
    訴人現居地初設戶籍登記，固有上訴人所提出之戶口名簿影本及上開戶籍謄本在
    卷可考。惟當時兩造實際上未居於該址，而係居住於台中市○○街上址，為兩造
　　所是認，且依上開戶口名簿及戶籍謄本所載，被上訴人於南投初設戶籍後不久，
　　即遷出並遷入以上訴人名義購買之台中市○○街○段二十七巷十三號三樓之一之
　　該實際居住地之內，則上開初設戶籍登記，不過為便宜之計而為，上訴人指為即
　　屬協議以南投縣魚池鄉為兩造之同居地點，尚嫌無據。另上訴人主張其將戶籍遷
　　回南投，乃因被上訴人患有氣喘，為參加農保，以省醫藥費，乃徵得被上訴人之
　　同意而為之云云，亦為被上訴人所否認，上訴人則未舉證以證明之。惟此戶籍遷
　　移之動機縱認屬實，亦無從據此認定被上訴人已同意以此為惟一履行同居之處所
　　。雖上訴人另以因其失業，在台中謀職不易，且生活費用昂貴，故不得已遷回南
　　投居住，藉以父母提供之土地耕田維生，縱認屬實，惟上訴人乃擅自離開兩造原
　　約定之婚姻同居地點，逕自遷居南投，係擅自違背夫妻同居義務在先，自不得執
　　自己違背義務之事由，向被上訴人主張應另於他處履行同居義務。從而，上訴人
　　起訴請求被上訴人至南投縣魚池鄉東光村興善巷五十之三號履行同居，洵屬無據
　　，應予駁回。原審法院因而為上訴人敗訴之判決，依法並無不合，上訴意旨仍執
　　陳詞，任意指摘原判決不當，聲明求予廢棄改判，為無理由，自應予以駁回。
六、本件事證已臻明確，兩造其餘主張舉證攻擊防禦方法，於判決結果不生影響，無
    庸一一論述，附此敘明。
七、據上論結，本件上訴為無理由，依民事訴訟法第四百四十九條第一項、第七十八
　　條，判決如主文。
中　　　華　　　民　　　國　　九十一　　年　　　七　　　月　　　二　　　日
~B1民事第五庭審判長法　官　陳滿賢
~B2　　　　　　　　法　官　邱森樟
~B3　　　　　　　　法　官　朱　樑
右為正本係照原本作成。
如對本判決上訴，須於收受判決送達後二十日內向本院提出上訴書狀，其未表明上訴
理由者，應於提出上訴後二十日內向本院提出上訴理由書（須按他造人數附具繕本）
，並繳納送達用雙掛號郵票拾份（每份參拾肆元）。
上訴時應提出委任律師或具有律師資格之人之委任狀；委任有律師資格者，另應附具
律師及格證書及釋明委任人與受任人有民事訴訟法第四百六十六條之一第一項但書或
第二項（詳附註）所定關係之釋明文書影本。
~B 　 　　　　　　書記官　陳秀真
中　　　華　　　民　　　國　　九十一　　年　　　二　　　月　　　七　　　日
附註：
民事訴訟法第四百六十六條之一（第一項、第二項）
對於第二審判決上訴，上訴人應委任律師為訴訟代理人。但上訴人或其法定代理人具
有律師資格者，不在此限。
上訴人之配偶、三親等內之血親、二親等內之姻親，或上訴人為法人、中央或地方機
關時，其所屬專任人員具有律師資格並經法院認為適當者，亦得為第三審訴訟代理人
。
　　　　　　　　　　　　　　　　　　　　　　　　　　　　　　　　　　　　Ｙ
